ACORDAO-COMPLETO-2516283

ACÓRDÃO 17926/2021 ATA 37/2021 - PRIMEIRA CÂMARA

VISTA, relatada e discutida esta tomada de contas especial instaurada pela Empresa Brasil de Comunicação S/A (EBC) , em face da inexecução parcial da reforma do prédio da contratante em Brasília, avençada, por meio do Contrato EBC/COORD-CM 37/2010, com a Setec - Construtora e Incorporadora Ltda.
ACORDAM os ministros do Tribunal de Contas da União, reunidos em sessão da 1ª Câmara, ante as razões expostas pelo relator, e com fundamento nos artigos 1º, inciso I, 12, § 3º, 16, inciso III, alínea "c", e § 3º, 19, 23, inciso III, 24, 25, 26, 28, inciso II e 57 da Lei 8.443/1992 c/c os artigos 214, inciso III, alínea "a" e 217 do Regimento Interno, em:
9.1. rejeitar as alegações de defesa apresentadas pelos responsáveis Francisco Soares Neto, Sandro Miguel Baeza, Cássio Vinícius Rodrigues e Jorge Antônio de Carvalho;
9.2. considerar revel a responsável Setec Construtora e Incorporadora Ltda. - EPP, para todos os efeitos, dando-se prosseguimento ao processo;
9.3. julgar irregulares as contas dos responsáveis Francisco Soares Neto, Sandro Miguel Baeza, Cássio Vinícius Rodrigues, Jorge Antônio de Carvalho e Setec Construtora e Incorporadora Ltda. - EPP, condenando-os, solidariamente, ao pagamento das importâncias a seguir especificadas, atualizadas monetariamente e acrescidas dos juros de mora, calculadas a partir das datas discriminadas até a data da efetiva quitação do débito, fixando-lhe o prazo de quinze dias, para que comprove, perante o Tribunal, o recolhimento das referidas quantias aos cofres da Empresa Brasileira de Comunicação S/A - EBC:  
	I - Francisco Soares Neto, Sandro Miguel Baeza, Cássio Vinícius Rodrigues, Jorge Antônio de Carvalho e Setec Construtora e Incorporadora Ltda. - EPP:
	Data de ocorrência
	Valor histórico (R$) 

	12/8/2010
	3.196,26

	24/9/2010
	23.032,15

	29/10/2010
	41.522,81

	28/12/2010
	75.985,05

	11/2/2011
	44.266,90

	11/2/2011
	58.453,22

	II - Francisco Soares Neto, Sandro Miguel Baeza, Cássio Vinícius Rodrigues e Setec Construtora e Incorporadora Ltda. - EPP:
	
	Data de ocorrência 
	Valor histórico (R$) 

	14/12/2010
	33.332,48

	3/5/2011
	10.549,43

	3/5/2011
	51.730,79

	III - Francisco Soares Neto, Sandro Miguel Baeza e Setec Construtora e Incorporadora Ltda. - EPP:
	Data de ocorrência
	Valor histórico (R$) 

	11/7/2011
	22.862,45

	11/7/2011
	67.643,34

	6/9/2011
	65.076,05

	6/9/2011
	20.512,98

9.4. aplicar multa, individualmente, aos responsáveis abaixo indicados, fixando-lhes o prazo de quinze dias, a contar da notificação, para que comprovem, perante o Tribunal, o recolhimento das dívidas aos cofres do Tesouro Nacional, atualizadas monetariamente desde a data do acórdão proferido por este Tribunal até a do efetivo recolhimento, se pagas após o vencimento, na forma da legislação em vigor:
	Responsável
	Valor (R$) 

	Setec Construtora e Incorporadora Ltda. - EPP
	50.000,00

	Francisco Soares Neto
	20.000,00

	Sandro Miguel Baeza
	20.000,00

	Cássio Vinícius Rodrigues
	15.000,00

	Jorge Antônio de Carvalho
	10.000,00

9.5. autorizar a cobrança judicial das dívidas, caso não atendidas as notificações;
9.6. autorizar, caso venha a ser solicitado e se o processo não tiver sido remetido para cobrança judicial, o pagamento das dívidas em até 36 (trinta em seis) parcelas mensais consecutivas, a primeira a ser paga no prazo acima fixado e as demais, a cada 30 (trinta) dias a contar da parcela anterior, com incidência, sobre cada valor mensal atualizado monetariamente, de juros de mora, na forma da legislação em vigor, e alertar aos responsáveis que a falta de comprovação do recolhimento de qualquer parcela importará no vencimento antecipado do saldo devedor;
9.7. encaminhar cópia desta decisão aos responsáveis, à Empresa Brasil de Comunicação S/A e ao Procurador-Chefe da Procuradoria da República no Distrito Federal, para as providências cabíveis, com a informação de que o inteiro teor deste acórdão e do relatório e do voto que o fundamentam está disponível no endereço eletrônico www.tcu.gov.br/acordaos.

Tomada de Contas Especial instaurada pela Empresa Brasil de Comunicação, em razão de irregularidades na execução de contrato que tinha por objeto a realização de reforma do prédio situado no SRTVS  Setor de Rádio e TV Sul, Quadra 701, Bloco A, Brasília/DF, com o fornecimento de mão de obra, materiais e equipamentos de infraestrutura.

Primeira Câmara

Empresa Brasil de Comunicação S/A

3. Responsáveis: Cassio Vinicius Rodrigues (XXX.475.037-XX); Francisco Soares Neto (XXX.599.551-XX); Jorge Antonio de Carvalho (XXX.681.441-XX); Sandro Miguel Baeza (XXX.031.481-XX); Setec Construtora e Incorporadora Ltda (05.147.136/0001-42)

13.1. Ministros presentes: Walton Alencar Rodrigues (Presidente) e Jorge Oliveira (Relator).
13.2. Ministros-Substitutos convocados: Marcos Bemquerer Costa e André Luís de Carvalho.
13.3. Ministro-Substituto presente: Augusto Sherman Cavalcanti.

ACORDAO-COMPLETO-2528258

Acórdão 1148/2022 - Primeira Câmara

JORGE OLIVEIRA

Acolho, a título de relatório, a instrução final da Secretaria de Controle Externo de Tomada de Contas Especial (SecexTCE) , lançada à peça 121, que foi aprovada pelas instâncias superiores da unidade técnica (peças 122 e 123) e obteve a concordância do Ministério Público de Contas (peça 124) :
"INTRODUÇÃO
1.	Cuidam os autos de tomada de contas especial instaurada pela Empresa Brasil de Comunicação S.A., vinculada à Presidência da República (EBC/PR) , processo 1509/2017, em desfavor dos Srs. Elias de Souza Gorayeb Júnior (CPF XXX.742.222-XX) , Cleonilson dos Santos Gonçalves (CPF XXX.822.101-XX) , e da empresa Setec - Construtora e Incorporadora Ltda. - EPP (CNPJ 05.147.136/0001-42) , em razão de irregularidades na execução do Contrato EBC/COORD-CM 0037/2010, resultado da Concorrência 1/2010.
HISTÓRICO
2.	O histórico completo encontra-se nas instruções anteriores (peças 10 e 37) . Mas, em suma, o Contrato EBC/COORD-CM 0037/2010 (peças 2, p. 84-101; 3, p. 1-23, e 99) , datado de 21/5/2010, tinha como objeto a realização de reforma do prédio da EBC, situado no SRTVS - Setor de Rádio e TV Sul, Quadra 701, Bloco A, Brasília/DF, com o fornecimento de mão de obra, materiais e equipamentos de infraestrutura (peça 2, p. 84, 94 e 99) . O montante previsto pela prestação do objeto do contrato era de R$ 1.828.059,48, concedendo-se prazo de 150 dias úteis, a contar do começo da vigência do instrumento contratual, com garantia de no mínimo cinco anos, a contar da data de emissão do termo de recebimento definitivo dos serviços (peças 2, p. 88; e 3, p. 24) .
3.	O Relatório de tomada de contas especial 2/2017, de 6/9/2017 (peça 2, p. 65-82) , concluiu pela ocorrência de dano ao erário no valor histórico de R$ 644.915,88 (discriminado conforme tabela 1 abaixo) , decorrente das irregularidades de não ressarcimento ao erário de pagamento indevido realizado pela EBC e do não pagamento de multa administrativa em decorrência de descumprimento do Contrato EBC/COORD-CM 37/2010, cujos responsáveis foram a empresa Setec - Construtora e Incorporadora Ltda. - EPP e seus sócios - os Srs. Elias de Souza Gorayeb Júnior e Cleonilson dos Santos Gonçalves. 
Tabela 1 -Composição do dano ao erário
	Origem do débito
	Valor Original (R$) 
	Data da ocorrência

	Pagamento indevido parcial - 2011OB809536
	192.711,14
	11/7/2011

	Pagamento indevido parcial - 2011OB812521
	325.453,00
	8/9/2011

	Multa administrativa por descumprimento de contrato
	126.751,74
	16/8/2012

	Valor total
	644.915,88

4.	A Secretaria de Controle Interno da Presidência da República (Ciset/PR) emitiu, no dia 20/12/2017, o relatório de auditoria (peça 9, p. 138-140) , em concordância com o relatório do tomador de contas. O certificado de auditoria e o parecer do dirigente do órgão de controle interno concluíram pela irregularidade das presentes contas (peça 9, p. 141-144) .
5.	Em 21/2/2018, o ministro responsável pela área atestou haver tomado conhecimento das conclusões contidas no relatório e certificado de auditoria, bem como do parecer conclusivo do dirigente do órgão de controle interno manifestando-se pela irregularidade das contas e determinou o encaminhamento do processo ao Tribunal de Contas da União (peça 9, p. 147) .
6.	O exame técnico constante da instrução à peça 10 foi feito de acordo com cada irregularidade constatada e concluiu pela necessidade de se efetuar diligência à Empresa Brasil de Comunicação (EBC) , para encaminhar documentos/informações ainda pendentes de esclarecimentos (peça 10, p. 10) . 
7.	Com base nas respostas enviadas pelo órgão, foi elaborada instrução, tendo-se julgado cabível a realização de diligência à EBC com vistas a solicitar documentação relativa a pendências ainda existentes para fins de prosseguimento da análise do presente processo, sendo elas (peça 37, p. 10) :
a) especificar, para cada nota fiscal relativa à execução do Contrato EBC/COORD-CM 0037/2010 e seu termo aditivo, o valor dos serviços não executados e a descrição desses por item, considerando-se os resultados da apuração da Comissão de Sindicância materializados no relatório à peça 5, p. 60-107 e peça 6, p. 1-112; 
b) esclarecer, com documentação comprobatória, se existem serviços não executados contidos nas notas fiscais 142 e 143, com datas correspondentes, haja vista não constarem do quadro elaborado no Anexo I à peça 21, p. 1-13; 
c) esclarecer, com documentação comprobatória, o valor total de R$ 1.987.276,08 referentes a "129 itens não executados" constante do Anexo I à peça 21, p. 1-13, enquanto que a metodologia de cálculo adotada pela própria EBC faz referência a um valor correspondente ao serviço não executado no montante de R$ 518.164,14; 
d) esclarecer, por meio de documentação comprobatória, a associação das OB´s 2011OB809536 e 2011OB812521 (peça 10, tabela 2, p. 5) a quatro notas fiscais (n. 171,172, 177 e 178) acostadas aos autos à peça 9, p. 1-8, referentes aos serviços não executados pela empresa contratada, ressaltando que, conforme o anexo I (peça 21, p. 9-13) , o valor total de itens não executados referente à OB809536 é de R$ 309.606,00 e à OB812521 de R$ 325.453,00; 
e) diante da similaridade dos valores constantes das notas fiscais emitidas e os valores lançados no Anexo I (quadro de itens não executados) , elaborar, se for o caso, novo quadro contendo os itens efetivamente não executados em relação a cada nota fiscal e datas correspondentes x itens efetivamente executados em relação a cada nota fiscal e datas correspondentes, chegando-se a um novo valor de dano ao erário, considerando, em sua metodologia de cálculo, o valor relativo aos serviços extracontratuais apurados pela comissão, de R$ 665.281,15.
8.	E, ainda, foi determinada a remessa de cópia da instrução e documentos pertinentes à ação de execução da pena de multa de R$ 126.751,74 à Advocacia Geral da União, para que adote os procedimentos que entender adequado e, caso já o tenha feito, que envie ao TCU documentação correspondente para anexação aos autos (peça 37, p. 11) . 
9.	Após os pronunciamentos de Subunidade e Unidade favoráveis à instrução, foi enviado o ofício 13237/2019-Seproc à EBC e o ofício 13276/2019-Seproc à AGU (peças 40-41) , com as devidas ciências de recebimento às peças 43-44. Foi solicitado pedido de prorrogação de prazo pela EBC (peça 45) e concedido por meio do despacho à peça 46. A resposta foi apresentada pelo órgão e acostada aos autos à peça 47. Já a AGU não encaminhou resposta. 
10.	Foi apontado em instrução de peça 49 que constava do Relatório de TCE que medidas disciplinares teriam sido adotadas quanto aos agentes públicos responsáveis pela execução do serviço contratado, com a aplicação de penalidade de forma específica para cada agente (peça 2, p. 68) .  No entanto, consta que, nas falhas imputadas aos agentes indiciados, não teria ficado caracterizada má-fé, bem como a busca de benefícios pessoais, tendo os procedimentos indevidos sido praticados com o objetivo de agilizar a execução da reforma do prédio conforme objeto do contrato (peça 2, p. 67) . 
11.	Diante disso, observou-se que os agentes públicos não foram arrolados como responsáveis no processo, decisão da qual esta unidade técnica discordou, como já abordado nas instruções anteriores, conforme transcrito abaixo: 
15.1.5 	A despeito da não identificação da responsabilidade no Relatório de Tomada de Contas Especial elaborado pela EBC (peça 2, p. 65-82) no que tange aos empregados da entidade responsáveis pelo ateste da execução e liquidação da despesa, no exame técnico desenvolvido na instrução à peça 10, foi analisada a responsabilização dos membros da Comissão de Recebimento (peça 3, p. 100) , abordando-se, inclusive, que os pagamentos por serviços não executados não teriam ocorrido caso a Comissão de Recebimento tivesse adotado a postura prevista na Cláusula Quinta: Do Recebimento dos Serviços do Contrato EBC/COORD-CM 37/2010 (peça 2, p. 85-86) :
Item 5.1 A contratada (Setec) deverá notificar a Contratante (EBC) do término dos serviços de cada etapa, observando o cronograma físico-financeiro, no prazo de até 05 (cinco) dias úteis após a data prevista para o encerramento dos serviços relativos à respectiva etapa, por meio de carta, em duas vias, entregue à Comissão de Recebimento, mediante recibo e acompanhada de Relatório de Serviços Executados, informando as etapas concluídas.
5.1.1. A etapa somente será considerada efetivamente concluída quando os serviços previstos no Cronograma Físico-Financeiro relativos à etapa forem devidamente executados e aceitos pela Comissão de Recebimento.
5.2. A Comissão de Recebimento terá o prazo de 10 (dez) dias úteis para verificar se os serviços prestados estão de acordo com o previsto neste Contrato, devendo emitir o Termo de Recebimento Provisório relativo a cada etapa tão logo decorrido esse prazo e caso tenham sido os serviços regularmente executados.
5.4. Após a execução da última etapa do serviço e conclusão total dos serviços, não tendo sido verificadas anormalidades na execução dos serviços e/ou sanados todos os problemas detectados, a Comissão de Recebimento emitirá o Termo de Recebimento Definitivo, no prazo de até 10 (dez) dias úteis, contados da notificação da Contratada (Setec) informando a conclusão da última etapa.
5.5. No caso da aceitação dos serviços e após a emissão do Termo de Recebimento Provisório ou Definitivo, conforme o caso, a Contratada (Setec) estará autorizada a emitir os documentos de cobrança. (Grifou-se) .
15.1.6	 Assim, destacou a jurisprudência desta Corte de Contas perfilhada no Acórdão 4711/2014-TCU-Primeira Câmara, Relator Walton Alencar Rodrigues, no sentido de que a responsabilidade pelo débito por pagamento de serviços não executados deve recair sobre o fiscal da obra, que tem o dever de acompanhar e atestar sua execução e que, de acordo com a Ordem de Serviço 001/2010, de 21/5/2010, foram nomeados pelo Secretário-Executivo da EBC, Ricardo de Almeida Collar, membros da comissão para acompanhamento da execução dos serviços de reforma do prédio da EBC, composta por Francisco Soares Neto (presidente da comissão) , Sandro Miguel Baeza, Cássio Vinícius Rodrigues e Jorge Antônio de Carvalho, com a competência de conferir e emitir Termo de Recebimento Provisório ou Definitivo referentes às etapas da obra, bem como atestar Notas Fiscais e autorizar pagamentos (peça 3, p. 100) . 
15.1.7	 Portanto, chegou-se à conclusão de que a responsabilidade pela fiscalização dos serviços recai aos membros da Comissão de Recebimento, designados formalmente pela Ordem de Serviço 001/2010, de 21/5/2010 (peça 3, p. 100) .
12.	Nesse contexto, entendeu-se que os agentes públicos deveriam ser incluídos como responsáveis no presente processo e sua citação deveria ocorrer, com a urgência que o caso requeria, antes de findos os dez anos desde o fato gerador. 
13.	Assim, com base na resposta apresentada por meio do ofício 01/2020-GXADM/DIAFI/EBC (peça 47) , foi realizada análise e proposta citação dos responsáveis conforme abaixo:
13.1	Irregularidade: inexecução parcial do objeto do Contrato EBC/COORD-CM 0037/2010, firmado entre a Empresa Brasil de Comunicação S.A. e a empresa Setec - Construtora e Incorporadora Ltda. - EPP, com aproveitamento da parcela executada.  
13.1.1	Fundamentação para o encaminhamento: 
13.1.1.1	Evidências da irregularidade: Contrato EBC/COORD-CM 0037/2010 (peças 2, p. 84-101; 3, p. 1-23, e 99) , Quadro demonstrativo dos itens relativos aos serviços não executados (Anexo I, peça 47, p. 14) , Relatório de tomada de contas especial 2/2017, de 6/9/2017 (peça 2, p. 65-82) .
13.1.1.2	Normas infringidas: art. 37, caput, c/c o art. 70, parágrafo único, da Constituição da República Federativa do Brasil; art. 93 do Decreto-lei 200/1967; art. 66 do Decreto 93.872/1986; art. 62 da Lei 4320/1964; Lei 8666/1993; Contrato EBC/COORD-CM 0037/2010. 
13.1.1.3	Débitos relacionados, solidariamente, aos responsáveis Francisco Soares Neto (CPF XXX.599.551-XX) , Coordenador de Serviços Gerais, Sandro Miguel Baeza (CPF: XXX.031.481-XX) , Engenheiro, Cássio Vinícius Rodrigues (CPF: XXX.475.037-XX) , Assessor/SE, Jorge Antônio de Carvalho (CPF: XXX.681.441-XX) , Assessor 1, e Setec Construtora e Incorporadora Ltda. - EPP (CNPJ 5.147.136/0001-42) :
	Nota Fiscal
	Data de ocorrência da ordem bancária
	D/C
	Valor histórico (R$) 

	143
	12/8/2010
	D
	3.196,26

	144
	24/9/2010
	D
	23.032,15

	145
	29/10/2010
	D
	41.522,81

	147
	28/12/2010
	D
	75.985,05

	160
	11/2/2011
	D
	44.266,90

	161
	11/2/2011
	D
	58.453,22

*Os valores já se encontram deduzidos dos valores referentes às despesas extracontratuais ocorridas.
	    Valor atualizado do débito (sem juros) em 6/5/2020: R$ 414.643,74
13.1.1.4	Débitos relacionados, solidariamente, aos responsáveis Francisco Soares Neto (CPF XXX.599.551-XX) , Coordenador de Serviços Gerais, Sandro Miguel Baeza (CPF: XXX.031.481-XX) , Engenheiro, Cássio Vinícius Rodrigues (CPF: XXX.475.037-XX) , Assessor/SE, e Setec Construtora e Incorporadora Ltda. - EPP (CNPJ 5.147.136/0001-42) :
	Nota Fiscal
	Data de ocorrência da ordem bancária 
	D/C
	Valor histórico (R$) 

	146
	14/12/2010
	D
	33.332,48

	162
	3/5/2011
	D
	10.549,43

	164
	3/5/2011
	D
	51.730,79

*Os valores já se encontram deduzidos dos valores referentes às despesas extracontratuais ocorridas.
	    Valor atualizado do débito (sem juros) em 6/5/2020: R$ 157.123,39
13.1.1.5	Débitos relacionados, solidariamente, aos responsáveis Francisco Soares Neto (CPF XXX.599.551-XX) , Coordenador de Serviços Gerais, Sandro Miguel Baeza (CPF: XXX.031.481-XX) , Engenheiro, e Setec Construtora e Incorporadora Ltda. - EPP (CNPJ 5.147.136/0001-42) :
	Nota Fiscal
	Data de ocorrência da ordem bancária
	D/C
	Valor histórico (R$) 

	171
	11/7/2011
	D
	22.862,45

	172
	11/7/2011
	D
	67.643,34

	177
	6/9/2011
	D
	65.076,05

	178
	6/9/2011
	D
	20.512,98

*Os valores já se encontram deduzidos dos valores referentes às despesas extracontratuais ocorridas.
	    Valor atualizado do débito (sem juros) em 6/5/2020: R$ 283.013,61
	 Cofre credor: Tesouro Nacional.
13.1.1.6		Responsáveis: Francisco Soares Neto (CPF: XXX.599.551-XX) , Sandro Miguel Baeza (CPF: XXX.031.481-XX) , Cássio Vinícius Rodrigues (CPF: XXX.475.037-XX) , Jorge Antônio de Carvalho (CPF: XXX.681.441-XX) . 
13.1.1.6.1	Conduta: atestar como realizada e merecedora de pagamento parcela do objeto do Contrato EBC/COORD-CM 0037/2010, firmado entre a Empresa Brasil de Comunicação S.A. e a empresa Setec - Construtora e Incorporadora Ltda. - EPP, maior que a efetivamente executada.
13.1.1.6.2	Nexo de causalidade: a atestação como realizada e merecedora de pagamento de parcela do objeto do Contrato EBC/COORD-CM 0037/2010 maior que a efetivamente executada resultou em prejuízo equivalente à diferença entre o valor pago e o valor correspondente à parcela executada.
13.1.1.6.3	Culpabilidade: não há excludentes de ilicitude, de culpabilidade e de punibilidade; é razoável supor que era exigível conduta diversa da praticada, qual seja, atestar recebimento de produtos ou a prestação de serviços somente quando efetivamente entregues/concluídos, de forma a evitar pagamento indevido e irregular. 
13.1.1.7		Responsável: Setec Construtora e Incorporadora Ltda. - EPP (CNPJ 5.147.136/0001-42) :
13.1.1.7.1	Conduta: receber pagamento relativo a parcela do objeto do Contrato EBC/COORD-CM 0037/2010, firmado com a Empresa Brasil de Comunicação S.A., maior que a efetivamente executada. 
13.1.1.7.2	Nexo de causalidade: o recebimento do pagamento relativo a parcela do objeto do Contrato EBC/COORD-CM 0037/2010, firmado com a Empresa Brasil de Comunicação S.A., maior que a efetivamente executada resultou em prejuízo equivalente à diferença entre o valor pago e o valor correspondente à parcela executada. 
13.1.1.7.3	Culpabilidade: não há excludentes de ilicitude, de culpabilidade e de punibilidade; é razoável supor que era exigível conduta diversa da praticada, qual seja, receber pagamento dos produtos ou serviços somente após a entrega do material ou a prestação efetiva do serviço contratado.   
14.	A proposta teve pareceres concordantes de peças 50/51, tendo sido autorizadas as citações em 12/05/2020, as quais foram devidamente realizadas, conforme Despacho de conclusão das comunicações processuais de peça 118, abaixo resumido:
- Jorge Antônio de Carvalho - ofício peça 62, AR peça 69, resposta peça 107;
- Cassio Vinicius Rodrigues - ofício peça 65, AR peça 70, resposta peças 108/112;
- Sandro Miguel Baeza - ofício peça 64, AR peça 67, resposta peças 103/106;
- Francisco Soares Neto - ofício peça 63, AR peça 66, resposta peças 108/112;
- Setec Construtora e Incorporadora Ltda - tentativas de citação de peças 58 e 101, edital de citação peça 100, publicação de peça 102, não apresentou resposta.
15.	Assim, verifica-se que apenas a Setec Construtora e Incorporadora Ltda não apresentou suas alegações de defesa, tendo os demais responsáveis comparecido aos autos, conforme acima disposto. 
EXAME TÉCNICO
RESUMO DAS ALEGAÇÕES DE DEFESA
16.	Apresentamos, a seguir, resumo das alegações de defesa apresentadas pelos responsáveis, em ordem de juntada da documentação aos autos, para maior facilidade.
Sr. Sandro Miguel Baeza - peças 103/106:
17.	Inicialmente, o responsável informa ter sido nomeado como membro da comissão de recebimento, a qual tinha como objetivo o acompanhamento e fiscalização da execução do contrato em tela. Ainda, de acordo com a cláusula sexta desse contrato, além da comissão de recebimento, deveria ter sido indicado Co-Gestor do contrato, para fiscalização da execução contratual, o qual não foi devidamente designado, fazendo uma breve descrição das atividades de cada um.
18.	Ato seguinte, alega que sua responsabilização seria injusta e desarrazoada, uma vez que deveria haver a individuação da conduta, não se admitindo imputação genérica tão somente em decorrência do cargo ocupado, devendo ser considerada a participação individual de cada agente, bem como a necessidade de demonstrar como isso contribuiu para a suposta irregularidade, e que a falta de demonstração de tais atributos constituiria violação ao princípio da ampla defesa e do contraditório. Alega, ainda, que as decisões administrativas devem se basear na realidade dos fatos, fugindo assim de intepretações abstratas.
19.	Em seguida, o responsável alega que a função de membro da comissão de recebimento não deve ser confundida com aquela de fiscal do contrato ou ordenador de despesas, sendo tais funções segregadas, cabendo ao fiscal realizar o acompanhamento e fiscalização do contrato, devendo anotar as ocorrências realizadas com a execução do contrato, determinando o que for necessário à regularização das faltas ou defeitos observados, cabendo à comissão de recebimento definitivo a verificação do trabalho do fiscal, além dos outros aspectos do contrato. 
19.1	Informa, ainda, que o fiscal do contrato deve deter conhecimento técnico suficiente acerca do objeto que está sendo fiscalizado, não tendo o defendente qualquer experiência para o desempenho das funções para as quais foi designado, tendo exercido as mesmas com limitações, uma vez que não possuía experiência ou formação na área de engenharia, sendo o mesmo técnico em informática junto à EBC, e que, portanto, a imputação de débito a fiscal de contrato que não possuía condições adequadas de trabalho, tampouco formação específica para exercer a função, mostrar-se-ia uma medida desproporcional.
20.	Traz ainda um pequeno histórico de como se deu a realização da contratação e execução dos serviços, tendo sido realizadas diversas alterações de serviços contratuais durante o andamento das reformas, as quais nem sempre eram comunicadas ao responsável, havendo ainda urgência na realização dos serviços, o que mostraria uma precariedade na condição de atuação da comissão de recebimento.
21.	Argui não ser ainda o gestor do contrato, nem responsável pela liquidação da despesa, de forma que não havia como dar causa a eventuais pagamentos por produtos quantitativa ou qualitativamente diverso do ordenado.
22.	Informa também que não haveria demonstração de má-fé em sua conduta, tampouco que teria se beneficiado com o suposto dano, assim como não haveria desídia, posto que tentou cumprir o que lhe foi determinado, de forma que mais uma vez entende ser medida desproporcional e abusiva condená-lo como solidário no débito apontado.
23.	Ato seguinte, apresenta arrazoado sobre a existência da prescrição da pretensão ressarcitória a cargo deste Tribunal, ante o transcurso de aproximadamente 10 anos do fato gerador e de sua citação, trazendo em sua defesa alguns recentes julgados do STF que apontariam o prazo de cinco anos para a ocorrência de tal prescrição, além de que o longo transcurso de tempo importaria por inviabilizar o exercício da ampla defesa e do contraditório, devendo, portanto, o processo ser arquivado.
24.	Por fim, o responsável aponta a existência de processo judicial de nº 0074756-43.2013.4.01.3400, que tramitou junto à 1ª Vara da Justiça Federal da Seção Judiciária do Distrito Federal, na qual houve a condenação da empresa Setec - Construtora e Incorporadora Ltda a ressarcir à EBC a quantia de R$ 518.164,14, bem como pagamento da multa contratual de R$ 126.751,74, que se constituiriam exatamente nos mesmos fatos e objetos da presente tomada de contas especial, o que demandaria o arquivamento deste processo para não constituição de bis in idem.
Sr. Jorge Antônio de Carvalho - peça 107:
25.	O responsável, inicialmente, apresenta alegações no sentido de que o longo transcurso de tempo decorrido da ocorrência dos fatos dificultaria o exercício do contraditório e da ampla defesa, em especial uma vez que o mesmo não exercia o papel de fiscal do contrato, não participando, também, das decisões gerenciais tomadas no decorrer da avença.
26	Em seguida, suscita a existência da prescrição da pretensão ressarcitória a cargo deste Tribunal, pelos mesmos motivos já expostos acima quando da descrição da defesa do Sr. Sandro Miguel Baeza.
27.	Alega ainda o responsável que não possuía qualquer formação na área de engenharia, quer seja com construção ou com reformas, tendo sido designado como membro da comissão de recebimento apenas para cumprir a exigência prevista em Lei, não sendo tal escolha acertada, uma vez que sua formação seria em administração de empresas com pós-graduação em segurança da informação, não tendo ainda a Empresa Brasil de Comunicação proporcionado condições para o bom desempenho das atividades que lhe foram designadas, informando que jamais atestou fatura alguma, constando, no máximo, suas assinaturas em documentos que não tinha condição de compreender seu conteúdo, uma vez que não fora capacitado para tal.
28.	Aduz o responsável que não participava das decisões da comissão, como pode ser verificado nos depoimentos na apuração administrativa da EBC, onde não é citado como fiscal ou responsável por nenhum dos depoentes, não sendo sequer mencionado junto ao termo de indicação dos envolvidos ou tido condições de contribuir com a Comissão, a qual contava com a indicação de um coordenador de serviços gerais e um engenheiro, não imaginando, assim, que poderiam existir problemas na execução do contrato.
29.	Ato seguinte, informa o responsável que teriam ocorrido diversas falhas durante a execução do processo de contratação, como na pesquisa de preços para definir o valor base, elevada celeridade na fase pré-licitação, possível falta de aprovação do projeto pelo Conselho de Administração, entre outros, o que indicariam vícios que levariam a anulação dos atos, e que tais inconsistências corroboraram para uma fragilidade na execução do contrato.
30.	Aponta, também, a existência de falhas no decorrer do procedimento administrativo levado a cabo pela EBC, tais como a tentativa de desconsideração da pessoa jurídica, eventual falta de capacidade técnica dos membros da comissão de sindicância, cálculos incorretos que demandaram diligências por parte deste Tribunal para correção, que indicariam fragilidade nas conclusões de tais achados, o que importaria em uma insegurança processual, que estariam induzindo este Tribunal a erro.
31.	Apresenta, ainda, que haveria inconsistência na forma como foi apontado o débito por parte deste Tribunal para efeito de citação, uma vez que não teriam sido apontadas as datas de pagamento dos serviços executados e não cobertos pelo contrato, a forma proposta de citação, na qual foi efetuado rateio proporcional aos valores não executados por nota fiscal, considerando as datas de pagamentos destes, com abatimento dos valores das despesas extracontratuais, poderiam estar sendo imputado débito indevido ao responsável, que não participou de todo o período de vigência do contrato.
32.	Por fim, traz alegações quanto à inexistência de má-fé ou dolo por sua parte, o que afastaria sua responsabilização.
Srs. Cassio Vinicius Rodrigues e Francisco Soares Neto - peças 108/112:
33.	Tais responsáveis iniciam suas alegações arguindo a ocorrência de prescrição da pretensão de ressarcimento ao erário, uma vez que já se passaram mais de 10 anos do fato gerador, nos mesmos moldes já descritos acima.
34.	Em seguida, alegam a existência de bis in idem, uma vez que os fatos aqui tratados já foram objeto de análise em processo judicial (citado no item 24 supra) , na qual já foi prolatada sentença condenatória contra a empresa Setec, assegurando assim o ressarcimento ao erário, devendo então haver a suspensão da tramitação da presente TCE.
35.	Continuam, informando que teriam agido dentro dos limites de cada um, para uma boa fiscalização do contrato, não havendo nos autos comprovação de dolo ou má-fé por parte dos responsáveis, e que a existência de eventual falha, acaso existente, não teria sido cometido com o intuito de beneficiar a si ou quaisquer outras pessoas, o que demandaria que não fossem responsabilizados neste processo.
36.	Esclarecem que a cobrança de valores já condenados à empresa pelo Poder Judiciário, acaso pagos pelos responsáveis pessoas físicas, viria a caracterizar enriquecimento sem causa da Administração, em especial porque nenhum deles (agentes públicos) teria se locupletado de qualquer valor, trazendo excertos de acórdãos em que são reconhecidos que a cobrança de valores de serviços efetivamente realizados não podem ser feita.
37 	Por fim, trazem alegações sobre a necessidade de se observar a Lei 13.655/2018 (LINDB) e o Decreto 9.830/2019, lançando aos autos o fundamento e motivação para os fatos, bem como considerações acerca das circunstâncias que houverem imposto, limitado ou condicionado a ação do agente, bem como sejam observados os princípios da proporcionalidade e razoabilidade do julgamento.
Da validade das notificações:
38.	Preliminarmente, cumpre tecer breves considerações sobre a forma como são realizadas as comunicações processuais no TCU. A esse respeito, destacam-se o art. 179, do Regimento Interno do TCU (Resolução 155, de 4/12/2002) e o art. 4º, inciso III, § 1º, da Resolução TCU 170, de 30 de junho de 2004, in verbis:
Art. 179. A citação, a audiência ou a notificação, bem como a comunicação de diligência, farse-ão:
I - mediante ciência da parte, efetivada por servidor designado, por meio eletrônico, fac-símile, telegrama ou qualquer outra forma, desde que fique confirmada inequivocamente a entrega da comunicação ao destinatário;
II - mediante carta registrada, com aviso de recebimento que comprove a entrega no endereço do destinatário;
III - por edital publicado no Diário Oficial da União, quando o seu destinatário não for localizado
 (...) 
Art. 3º As comunicações serão dirigidas ao responsável, ou ao interessado, ou ao dirigente de órgão ou entidade, ou ao representante legal ou ao procurador constituído nos autos, com poderes expressos no mandato para esse fim, por meio de:
I - correio eletrônico, fac-símile ou telegrama;
II - servidor designado;
III - carta registrada, com aviso de recebimento;
IV - edital publicado no Diário Oficial da União, quando o seu destinatário não for localizado, nas hipóteses em que seja necessário o exercício de defesa.
Art. 4º. Consideram-se entregues as comunicações:
I - efetivadas conforme disposto nos incisos I e II do artigo anterior, mediante confirmação da ciência do destinatário;
II - realizadas na forma prevista no inciso III do artigo anterior, com o retorno do aviso de recebimento, entregue comprovadamente no endereço do destinatário;
III - na data de publicação do edital no Diário Oficial da União, quando realizadas na forma prevista no inciso IV do artigo anterior.
§ 1º O endereço do destinatário deverá ser previamente confirmado mediante consulta aos sistemas disponíveis ao Tribunal ou a outros meios de informação, a qual deverá ser juntada ao respectivo processo.
 (...) 
38.1	Bem se vê, portanto, que a validade da citação via postal não depende de que o aviso de recebimento seja assinado pelo próprio destinatário da comunicação, o que dispensa, no caso em tela, a entrega do AR em "mãos próprias". A exigência da norma é no sentido de o Tribunal verificar se a correspondência foi entregue no endereço correto, residindo aqui a necessidade de certeza inequívoca. 
38.2	Não é outra a orientação da jurisprudência do TCU, conforme se verifica dos julgados a seguir transcritos:
São válidas as comunicações processuais entregues, mediante carta registrada, no endereço correto do responsável, não havendo necessidade de que o recebimento seja feito por ele próprio (Acórdão 3648/2013-TCU-Segunda Câmara, Relator Ministro JOSÉ JORGE) ;
É prescindível a entrega pessoal das comunicações pelo TCU, razão pela qual não há necessidade de que o aviso de recebimento seja assinado pelo próprio destinatário. Entregandose a correspondência no endereço correto do destinatário, presume-se o recebimento da citação. (Acórdão 1019/2008-TCU-Plenário, Relator Ministro BENJAMIN ZYMLER) ;
As comunicações do TCU, inclusive as citações, deverão ser realizadas mediante Aviso de Recebimento - AR, via Empresa Brasileira de Correios e Telégrafos, bastando para sua validade que se demonstre que a correspondência foi entregue no endereço correto. (Acórdão 1526/2007-TCU-Plenário, Relator Ministro AROLDO CEDRAZ) .
38.3	A validade do critério de comunicação processual do TCU foi referendada pelo Supremo Tribunal Federal, nos termos do julgamento do MS-AgR 25.816/DF, por meio do qual se afirmou a desnecessidade da ciência pessoal do interessado, entendendo-se suficiente a comprovação da entrega do "AR" no endereço do destinatário:
Ementa: agravo regimental. Mandado de segurança. Desnecessidade de intimação pessoal das decisões do tribunal de contas da união. art. 179 do regimento interno do TCU. Intimação do ato impugnado por carta registrada, iniciado o prazo do art. 18 da lei nº 1.533/51 da data constante do aviso de recebimento. Decadência reconhecida. Agravo improvido.
O envio de carta registrada com aviso de recebimento está expressamente enumerado entre os meios de comunicação de que dispõe o Tribunal de Contas da União para proceder às suas intimações.
O inciso II do art. 179 do Regimento Interno do TCU é claro ao exigir apenas a comprovação da entrega no endereço do destinatário, bastando o aviso de recebimento simples. 
Da revelia da responsável Setec Construtora e Incorporadora Ltda.
39.	No caso vertente, a citação dos responsáveis se deu conforme descrito no item 14 supra e peça 118 dos autos, estando a entrega dos ofícios citatórios ou publicação do edital comprovadas, conforme novamente descrito abaixo:
- Jorge Antônio de Carvalho - ofício peça 62, AR peça 69, resposta peça 107;
- Cassio Vinicius Rodrigues - ofício peça 65, AR peça 70, resposta peças 108/112;
- Sandro Miguel Baeza - ofício peça 64, AR peça 67, resposta peças 103/106;
- Francisco Soares Neto - ofício peça 63, AR peça 66, resposta peças 108/112;
- Setec Construtora e Incorporadora Ltda. - tentativas de citação de peças 58 e 101, edital de citação peça 100, publicação de peça 102, não apresentou resposta.
40.	Nos processos do TCU, a revelia não leva à presunção de que seriam verdadeiras todas as imputações levantadas contra os responsáveis, diferentemente do que ocorre no processo civil, em que a revelia do réu opera a presunção da verdade dos fatos narrados pelo autor (Acórdão 1009/2018-TCU-Plenário, Relator: BRUNO DANTAS; 2369/2013 - TCU - Plenário, Relator: BENJAMIN ZYMLER e 2449/2013 - TCU - Plenário, Relator: BENJAMIN ZYMLER) . Dessa forma, a avaliação da responsabilidade do agente não pode prescindir da prova existente no processo ou para ele carreada. 
41.	Ao não apresentar sua defesa, a responsável Setec Construtora e Incorporadora Ltda deixou de produzir prova da regular aplicação dos recursos sob sua responsabilidade, em afronta às normas que impõem aos gestores públicos a obrigação legal de, sempre que demandados pelos órgãos de controle, apresentar os documentos que demonstrem a correta utilização das verbas públicas, a exemplo do contido no art. 93 do Decreto-Lei 200/1967: "Quem quer que utilize dinheiros públicos terá de justificar seu bom e regular emprego na conformidade das leis, regulamentos e normas emanadas das autoridades administrativas competentes."
42.	Mesmo as alegações de defesa não sendo apresentadas, considerando o princípio da verdade real que rege esta Corte, procurou-se buscar, em manifestações dos responsáveis na fase interna desta Tomada de Contas Especial, se havia algum argumento que pudesse ser aproveitado a seu favor. Contudo, tal providência mostrou-se infrutífera.
44.	Em se tratando de processo em que a parte interessada não se manifestou acerca das irregularidades imputadas, não há elementos para que se possa efetivamente aferir e reconhecer a ocorrência de boa-fé na conduta dos responsáveis, podendo este Tribunal, desde logo, proferir o julgamento de mérito pela irregularidade das contas, conforme os termos dos §§ 2º e 6º do art. 202 do Regimento Interno do TCU. (Acórdão 2064/2011-TCU-Primeira Câmara (relator: Ubiratan Aguiar) , 6.182/2011-TCU-1ª Câmara (relator: Weber de Oliveira) , 4.072/2010-TCU-1ª Câmara (Relator: Valmir Campelo) , 1.189/2009-TCU-1ª Câmara (Relator: Marcos Bemquerer) , 731/2008-TCU-Plenário (Relator: Aroldo Cedraz) .
45.	Dessa forma, a responsável Setec Construtora e Incorporadora Ltda deve ser considerada revel, nos termos do art. 12, §3º, da Lei 8.443/1992, devendo as contas serem julgadas irregulares, condenando-o ao débito apurado e aplicando-lhe a multa prevista no art. 57 da Lei 8.443/1992.
Do exame das alegações de defesa dos responsáveis
46.	Uma vez que alguns dos pontos trazidos pelos responsáveis são similares, entende-se possam os mesmos serem analisados conjuntamente.
Bis in idem
47.	Dessa feita, inicialmente traremos algumas considerações sobre a alegação da ocorrência de bis in idem, ante o julgamento de processo judicial que trata do mesmo contrato em exame nestes autos.
48.	O Tribunal de Contas da União possui jurisdição e competência próprias, estabelecidas pela Constituição Federal e pela sua Lei Orgânica (Lei 8.443/92) . Dessa forma, a existência de ação judicial sobre mesma matéria não obsta o exercício do controle externo, dado o princípio da independência das instâncias cível, penal e administrativa. Somente teria influência no processo em exame a ação penal em que fossem absolvidos os responsáveis pela negativa de autoria ou inocorrência do fato, caso em que as demais esferas devem acatar a decisão adotada no âmbito do juízo penal.
49.	Sobre esse tema, o Supremo Tribunal Federal tem apoiado a tese da independência entre as instâncias administrativa e penal (Mandados de Segurança 26.969-DF e 25.880-DF) , no que é acompanhado pelo Superior Tribunal de Justiça (MS 7080-DF, MS 7138-DF e 7042-DF) , corroborando, por extensão, o entendimento esposado por esta Corte de Contas. 
50.	Portanto, no caso em tela, a decisão judicial não obsta o andamento do presente processo.
51.	Nesse sentido são os Acórdão 3036/2015-TCU-Plenário, relator Marcos Bemquerer, 10.042/2015-TCU - 2ª Câmara, relator Marcos Bemquerer, 7.752/2015-TCU - 1ª Câmara, relator José Múcio Monteiro, 7.475/2015-TCU - 1ª Câmara, relator José Múcio Monteiro e 7.123/2014-TCU - 1ª Câmara, relator Benjamin Zymler.
52.	Por fim, quanto a este tema, temos que eventual julgamento do mérito pela irregularidade das contas com apenação dos responsáveis pela devolução dos valores não teria o condão de se constituir em enriquecimento ilícito do erário, em virtude do julgamento do processo judicial. A uma, porque tal processo ainda se encontra em andamento, não tendo ocorrido o trânsito em julgado e muito menos encontra-se o mesmo em fase de cobrança executiva. Segundo, porque a solidariedade é benefício do credor, que pode exigir o débito de todos ou de apenas alguns. Caso, então, o defenfente considere haver outros responsáveis pelo débito, pode acioná-los em ação regressiva, conforme já lecionado por este Tribunal em diversos julgados, como por exemplo o Acórdão 12488/2019-TCU-Segunda Câmara e 929/2019-Plenário, entre tantos outros
Prescrição
53.	Passamos agora para o exame da alegação de prescrição da pretensão ressarcitória deste Tribunal, a qual também foi trazida por todos os responsáveis.
54.	Como se sabe, o Supremo Tribunal Federal - STF, no Recurso Extraordinário - RE 636.886, fixou a tese, com repercussão geral reconhecida, de que "é prescritível a pretensão de ressarcimento ao erário fundada em decisão de Tribunal de Contas" (Tema 899) . Não obstante as indagações acerca da abrangência da tese firmada, no sentido de que se circunscreveria apenas ao processo de execução (em outras palavras, inaplicável à pretensão de ressarcimento exercida nos autos do processo de TCE) , verifica-se que o STF, mediante decisões prolatadas pelas duas turmas, tem decidido de forma reiterada que se aplica à pretensão sancionatória e ressarcitória a cargo do Tribunal de Contas da União o prazo prescricional de 5 (cinco) anos previsto na Lei 9.873/1999.
55.	Seja por aplicação direta ou por analogia, a orientação sufragada é no sentido de que o prazo de 5 anos é compatível com a tese de que a ação e a execução prescrevem no mesmo prazo (Súmula 150 do STF) , bem como com o fato de que a Lei 9.873/1999 - que regulamenta o exercício de ação punitiva pela Administração Pública Federal, direta e indireta - regeria integralmente a prescrição no âmbito do TCU. Quanto a este último aspecto, o Ministro Roberto Barroso, no voto exarado no julgamento do MS 32.201, embora tenha advertido que a atuação do TCU, em sua acepção clássica, não se qualifica como exercício do poder de polícia, ressaltou que a Lei 9.873/1999 assumiria vocação regulatória geral da prescrição do exercício da competência sancionadora da Administração Pública, sendo sua disciplina aplicável a qualquer ação punitiva da Administração Pública Federal, exceto àquelas esferas em que exista regulamentação específica. Ademais, completa, dada a autonomia científica do Direito Administrativo, não haveria razão plausível para suprimir a omissão da Lei Orgânica do Tribunal de Contas da União, quanto ao prazo prescricional, valendo-se das normas de direito civil, e não das de direito administrativo.
56.	Eis algumas ementas de decisões que evidenciam o entendimento predominante do STF:
Ementa: AGRAVO REGIMENTAL EM MANDADO DE SEGURANÇA. TOMADA DE CONTAS ESPECIAL. TRIBUNAL DE CONTAS DA UNIÃO. CONDENAÇÃO A RESSARCIMENTO AO ERÁRIO. PRESCRIÇÃO. MARCO INTERRUPTIVO. ART. 2°, II, DA LEI 9.873/1999. ATO INEQUÍVOCO DE APURAÇÃO DO FATO. DISCUSSÃO. DIREITO LÍQUIDO E CERTO. DEMONSTRAÇÃO. INOCORRÊNCIA. SUBSISTÊNCIA DA DECISÃO AGRAVADA. AGRAVO A QUE SE NEGA PROVIMENTO. I - As razões do agravo regimental são inaptas para desconstituir os fundamentos da decisão agravada, que, por isso, se mantêm hígidos. II - Aplicando-se a regulamentação da Lei 9.873/1999 ao caso concreto, observa-se que a pretensão sancionatória do TCU, em relação aos atos praticados pelo impetrante, levando-se em consideração a ocorrência de 5 causas interruptivas da prescrição, não teria sido fulminada pelo decurso do tempo. III - A pretensão do recorrente, fundada na discussão sobre os fatos apontados como marcos interruptivos da prescrição da pretensão punitiva da Administração Pública, refoge aos estreitos limites do mandamus, ante a ausência de liquidez e certeza do direito pleiteado. IV - Agravo regimental a que se nega provimento. MS 36067 ED-AgR. Órgão julgador: Segunda Turma. Relator (a) : Min. RICARDO LEWANDOWSKI. Julgamento: 18/10/2019.
Ementa: AGRAVO REGIMENTAL EM RECLAMAÇÃO. TRIBUNAL DE CONTAS DA UNIÃO. TOMADA DE CONTA ESPECIAL. PRESCRIÇÃO DA PRETENSÃO PUNITIVA. RECONHECIDA EM DECISÃO DO SUPREMO TRIBUNAL FEDERAL. PRESCRITIBILIDADE DO RESSARCIMENTO AO ERÁRIO FUNDADA EM DECISÃO DE TRIBUNAL DE CONTAS. AÇÃO DE IMPROBIDADE ADMINISTRATIVA COM PEDIDO DE RESSARCIMENTO JÁ EM CURSO. AGRAVO REGIMENTAL A QUE SE NEGA PROVIMENTO. I - O acórdão do TCU determinou a formação de processo administrativo para avaliarem, efetivamente, a eventual responsabilização do agravado para o ressarcimento do dano ao erário, contrariando, assim, autoridade desta Corte no MS 35.512/DF, uma vez que houve a concessão da segurança para declarar a ocorrência da prescrição da pretensão punitiva do TCU em relação às infrações imputadas a ele, destacando-se que a União poderia perseguir os valores referentes ao ressarcimento dos danos na esfera judicial. II - Agravo regimental a que se nega provimento. (Rcl 39497 AgR. Órgão julgador: Segunda Turma. Relator (a) : Min. RICARDO LEWANDOWSKI. Julgamento: 10/10/2020) .
Ementa: MANDADO DE SEGURANÇA. DIREITO ADMINISTRATIVO. TRIBUNAL DE CONTAS DA UNIÃO. SERVIDOR DA SECRETARIA DE SAÚDE DO ESTADO DO ACRE. FISCALIZAÇÃO OMISSA E DEFICIENTE NA EXECUÇÃO DE DOIS CONVÊNIOS FIRMADOS ENTRE A SECRETARIA ESTADUAL E O MINISTÉRIO DA SAÚDE. APLICAÇÃO DE MULTA. ARTS. 28, II, E 58, II, DA LEI 8.443/1992. ART. 268, II, DO REGIMENTO INTERNO DO TCU. PRESCRIÇÃO DA PRETENSÃO SANCIONATÓRIA. OCORRÊNCIA. APLICAÇÃO DA LEI 9.873/1999. PRECEDENTES DESTE STF. MEDIDA LIMINAR DEFERIDA E RATIFICADA NO EXAME DE MÉRITO. SEGURANÇA CONCEDIDA PARA AFASTAR A MULTA APLICADA. 1. A prescrição da pretensão punitiva do TCU é regulada pela Lei 9.873/1999, descabendo a aplicação do prazo decenal previsto na legislação civil (art. 205 do Código Civil) . Ao revés, incide o prazo quinquenal previsto na Lei 9.873/1999 (MS 32201, Rel. Min. Roberto Barroso, PRIMEIRA TURMA, DJe 7/8/2017; MS 35.512-AgR, Rel. Min. Ricardo Lewandowski, SEGUNDA TURMA, DJe 21/6/2019) . 2. In casu, na linha do parecer apresentado pelo Ministério Público Federal e da decisão liminar de minha lavra, é inequívoca a superação do prazo prescricional quinquenal. Os ilícitos apontados pela Corte de Contas ocorreram em julho de 2006, tendo o processo de auditoria sido instaurado em 9/10/2006. A ordem de citação do responsável para a audiência, por sua vez, ocorreu em 25/6/2007. Entretanto, a decisão condenatória recorrível foi exarada somente em 31/5/2016, data da prolação do Acórdão 3513/2016-TCU-Primeira Câmara. 3. Ex positis, CONCEDO A SEGURANÇA unicamente para afastar a sanção de multa aplicada ao impetrante, nos autos da Tomada de Contas Processo 023.288/2006-0, máxime da ocorrência de prescrição da pretensão punitiva do Tribunal de Contas da União. MS 35940. (Órgão julgador: Primeira Turma. Relator (a) : Min. LUIZ FUX. Julgamento: 16/06/2020) .
57.	Essa orientação também foi seguida nas seguintes decisões monocráticas: MS 36.127-MC/DF e MS 35.940-MC/DF, Rel. Min. Luiz Fux; MS 35.294, MS 35.539/DF e MS 35.971-TP/DF, Rel. Min. Marco Aurélio; MS 34.256 MC/DF, MS 36.054-MC e MS 36.067-MC/DF, Rel. Min. Ricardo Lewandowski.
58.	Portanto, observa-se que o Supremo Tribunal Federal tem se pronunciado no sentido de reconhecer não só a aplicação da prescrição quinquenal com fulcro na interpretação da Lei 9.873/1999, mas também a incidência dos marcos interruptivos do prazo prescricional consignados na referida lei, tantas vezes quanto presentes os suportes fáticos (MS 32201, Relator: Min. Roberto Barroso) .
59.	Essa orientação também foi seguida nas seguintes decisões monocráticas: MS 36.054, MS 34.256-MC, MS 35.512 e MS 36.067-MC, todos de relatoria do Min. Ricardo Lewandowski; MS 35.294, MS 35.539 e MS 35.971-TP, todos de relatoria do Min. Marco Aurélio; MS 32.201, Rel. Min. Roberto Barroso, e MS 36.127-MC e MS 35.940-MC, Min. Luiz Fux.
60.	Em relação ao termo inicial da contagem do prazo prescricional, o "caput" do art. 1º da Lei 9.873/1999 oferece solução que não destoa do modelo adotado pelo TCU no incidente de uniformização de jurisprudência, em que se examinou a prescrição da pretensão punitiva, nos termos do Acórdão 1441/2016-TCU-Plenário (Rel. Min. Benjamin Zymler) , com a adição da particularidade de explicitar o caso de infrações permanentes ou continuadas:
a) Regra geral: "data da prática do ato"  (o que equivale a "ocorrência da irregularidade sancionada") ;
b) Regra especial: "no caso de infração permanente ou continuada, do dia em que tiver cessado".
61.	Por seu turno, a Lei 9.873/1999, em seu art. 2º, estabelece as causas interruptivas da prescrição punitiva, consoante abaixo transcrito, já na redação conferida pela Lei 11.941/2009:
Art. 2º Interrompe-se a prescrição da ação punitiva:
I - pela notificação ou citação do indiciado ou acusado, inclusive por meio de edital;
II - por qualquer ato inequívoco, que importe apuração do fato;
III - pela decisão condenatória recorrível.
IV - por qualquer ato inequívoco que importe em manifestação expressa de tentativa de solução conciliatória no âmbito interno da administração pública federal.
62.	Por sua vez, o quadro a seguir indica alguns eventos processuais, ocorridos no curso de uma TCE (fase interna e externa) - instaurada em razão de irregularidades na aplicação de recursos da União transferidos a entes subnacionais - que poderiam ser enquadrados nas causas de interrupção da prescrição acima apontadas, sem prejuízo, é claro, de outras ocorrências fáticas elegíveis como marco interruptivo, a depender da forma de proceder de cada entidade ou órgão tomador de contas.
	I - pela notificação ou citação do indiciado ou acusado, inclusive por meio de edital;
	 (i) notificação no âmbito do procedimento administrativo de ressarcimento previamente à instauração da TCE;
 (ii) notificação efetuada pelo órgão tomador de contas acerca da instauração da TCE;
 (iii) citação efetuada pelo TCU.
*Data da ciência da notificação ou citação pelos responsáveis ou de publicação do edital no DOU.

	II - por qualquer ato inequívoco, que importe apuração do fato;
* procedimento que evidencie a apuração dos fatos irregulares, com o objetivo quantificar o dano e identificar possíveis responsáveis.
	 (i) relatório de sindicância ou PAD;
 (ii) relatório de apuração de irregularidades referente ao processo administrativo prévio à instauração da TCE;
 (iii) relatórios de fiscalização, pareceres, despachos, informações e memorandos relacionados à apuração dos fatos irregulares;
 (iv) relatório do tomador de contas;
 (v) relatório do controle interno; 
 (vi) termo de instauração ou designação de instauração da TCE;
 (vii) autuação da TCE no TCU; entre outras causas.
*Há quem inclua nesse grupo diligências que comprovam providências do responsável sobre as irregularidades investigadas.

	III - pela decisão condenatória recorrível.
	 (i) Verifica-se apenas no âmbito do TCU com a data da prolação do acórdão condenatório recorrível.

	IV - por qualquer ato inequívoco que importe em manifestação expressa de tentativa de solução conciliatória no âmbito interno da administração pública federal.
	 (i) pedido de parcelamento;
 (ii) pagamento parcial do débito;
 (iii) qualquer manifestação do responsável que demonstre claramente a sua intenção de recolher o débito.

63.	Bem se vê, portanto, que haveria uma multiplicidade de causas de interrupção da prescrição, conforme se depreende do art. 2º da Lei 9.873/1999. Tal exegese encontra respaldo em precedentes do STF, a exemplo do que se decidiu no julgamento do MS 36067 (Rel. Min. Ricardo Lewandowski) , com destaque para trecho do voto em que o Relator reconhece cinco causas de interrupção da prescrição, in verbis:
 (...) Assim, faz-se necessário levar em consideração que, apesar de os fatos objeto da apuração conduzida pela Corte de Contas remontarem aos anos de 1999 e 2000, período no qual o impetrante era Secretário de Saúde municipal, o Tribunal de Contas da União deu prosseguimento à tomada de contas especial por ter constatado a ocorrência de 5 causas interruptivas da prescrição, a saber: a) relatório de auditoria em conjunto realizada pelo Denasus e pela Secretaria Federal de Controle, lavrado em 06/07/2001, sendo este, certamente, um ato inequívoco que importou a apuração do fato (art. 2º, II, da Lei n. 9.873/1999) ; b) instauração de Tomada de Contas Especial pelo FNS, ocorrida em 05/10/2005, sendo este também, certamente, um ato inequívoco que importou a apuração do fato  (art. 2º, II, da Lei n. 9.873/1999) ; c) a autuação da presente Tomada de Contas Especial no âmbito do Tribunal de Contas da União, ocorrida em 12/08/2008, sendo este também, certamente, um ato inequívoco que importou a apuração do fato  (art. 2º, II, da Lei n. 9.873/1999) ; d) o ato que ordenou a citação do responsável, ora impetrante, ocorrida em 12/07/2010 (art. 2º, I, da Lei n. 9.873/1999) ; e e) o exercício do poder punitivo ocorrido em 20/06/2012, data da prolação do Acórdão 1563/2012-TCU-Plenário (art. 2º, III, da Lei n. 9.873/1999) .
64.	No caso concreto, tendo como parâmetro a tese firmada pelo STF, no RE 636.886, no sentido de que ambas pretensões do TCU (sancionatória e ressarcitória) sujeitam-se ao prazo prescricional de 5 anos previsto na Lei 9.873/1999, considerando, ainda, o sistema prescricional descrito na citada lei, inclusive as causas de suspensão e de interrupção da prescrição, temos os seguintes eventos processuais:
a)	"Datas das práticas dos atos" (termo inicial para contagem dos prazos prescricionais) : data dos pagamentos de serviços não realizados variando de 12/08/2010 a 6/9/2011, conforme descrito no item 13 supra;
b)	auditoria especial sobre os procedimentos atinentes à gestão e execução do Contrato EBC/COORD-CM 0037/2010, cuja conclusão, reportada no Relatório de Auditoria Especial 7/2012, de 8/6/2012, foi pela ocorrência das seguintes irregularidades (peça 4, p. 22-45) , realizada em 4/5/2012 a 5/6/2012;
c) 	constituída comissão de sindicância, por meio da Portaria-Presidente 414/2012, de 10/7/2012, para apurar possíveis responsabilidades e prejuízos relacionados às constatações do relatório de auditoria especial (peça 4, p. 46) ;
d)	comissão de sindicância, por meio de relatório final, datado de 9/11/2012, concluiu pela comprovação da ocorrência de diversas impropriedades apontadas no relatório de auditoria especial 7/2012; a aplicação de medidas disciplinares a seis agentes públicos (Srs. Antônio Marinho da Cunha Júnior, Mayson Ricardo Batista Figueiredo, Cássio Vinícius Rodrigues, Sandro Miguel Baeza, Francisco Soares Neto e Roberto Gontijo de Amorim) ; e a 	adoção de outras medidas administrativas cabíveis, visando aprimorar as boas práticas de gestão (peças 4, p. 47-104; e 5, p. 1-32) ;
e)	Diretor-Presidente da EBC declarou, em 20/12/2012, a suspensão temporária da empresa Setec - Construtora e Incorporadora Ltda. - EPP para participar em licitação e o impedimento de contratar com a Administração Pública pelo prazo de dois anos e rescindiu o Contrato EBC/COORD-CM 37/2010, publicado na Seção 3 do DOU de 27/12/2012 (peça 5, p. 54-56) ;
f)	Após a responsabilização dos agentes públicos da EBC, originado do processo EBC 1970/2012 (sindicância) e a publicação do aviso de penalização da construtora, foi designada nova comissão de sindicância, mediante Portarias-Presidente 172/2013, de 20/3/2013 e 621/2013, de 13/9/2013 (prorrogação) , com o objetivo de apurar os serviços efetivamente prestados pela Setec, os valores de mercado pela prestação dos serviços, e os valores pagos pela EBC (peça 5, p. 57-59) ;
g)	Em 14/10/2013, a nova comissão de sindicância apresentou seu relatório final (peças 5, p. 60-107; e 6, p. 1-112) , tendo concluído, em síntese, que os serviços de reforma não foram executados em conformidade com o objeto do contrato celebrado e que foram faturados itens não executados e itens com valores duplicados, além da constatação da realização de serviços sem o devido padrão de qualidade, constatando ocorrência de dano à EBC no montante de R$ 518.164,64;
h)	O relatório da comissão de sindicância foi acolhido pelo Diretor-Presidente mediante Despacho 26/2014, de 28/2/2014 (peça 7, p. 4-6) ;
i)	O relatório da comissão de sindicância foi acolhido pelo Diretor-Presidente mediante Despacho 26/2014, de 28/2/2014 (peça 7, p. 4-6) ;
j)	constituída Comissão de Tomada de Contas Especial mediante Portaria-Presidente 386, de 25/7/2017 (peça 2, p. 5-6) , retificada pela Portaria Presidente 391, de 31/7/2017 (peça 2, p. 7) ;
k)	O Relatório de tomada de contas especial 2/2017, de 6/9/2017 (peça 2, p. 65-82) , concluiu pela ocorrência de dano ao erário;
l) 	A Secretaria de Controle Interno da Presidência da República (Ciset/PR) emitiu, no dia 20/12/2017, o relatório de auditoria (peça 9, p. 138-140) , em concordância com o relatório do tomador de contas. O certificado de auditoria e o parecer do dirigente do órgão de controle interno concluíram pela irregularidade das presentes contas (peça 9, p. 141-144) ;
m)	Em 21/2/2018, o ministro responsável pela área atestou haver tomado conhecimento das conclusões contidas no relatório e certificado de auditoria, bem como do parecer conclusivo do dirigente do órgão de controle interno manifestando-se pela irregularidade das contas e determinou o encaminhamento do processo ao Tribunal de Contas da União (peça 9, p. 147) ;
n)	Autuação do processo de TCE neste Tribunal de Contas da União em 02/04/2018;
o)	Autorização para realização de citação dos responsáveis em 15/05/2020 (peça 52) ;
65.	Analisando-se a sequência de eventos processuais enumerados no item anterior, os quais teriam o condão de interromper a prescrição da ação punitiva desta Corte no entender do STF, observa-se que não transcorreu o prazo prescricional de 5 (cinco) anos entre cada evento processual e o seguinte. Portanto, mesmo levando-se em consideração o entendimento do STF, não teria ocorrido a prescrição da pretensão sancionatória e ressarcitória a cargo do TCU.
66.	Por outro lado, especificamente no que tange à prescrição da pretensão punitiva, verifica-se que o Acórdão 1441/2016-TCU-Plenário, Relator Ministro Benjamin Zymler, que uniformizou a jurisprudência acerca dessa questão, subordinou tal prescrição ao prazo prescricional geral indicado no art. 205, do Código Civil, que é de dez anos, contado da data de ocorrência da irregularidade sancionada, nos termos do art. 189, do Código Civil, sendo este prazo interrompido pelo ato que ordenar a citação, a audiência ou a oitiva do responsável.
67.	No caso em exame, não ocorreu a prescrição da pretensão punitiva, uma vez que a irregularidade sancionada ocorreu entre 12/08/2010 a 6/9/2011, e o ato de ordenação da citação ocorreu em 15/05/2020.
68.	Portanto, diferente do entendimento esposado pelos responsáveis, temos que não resta configurado nem a prescrição quanto à competência sancionatória deste Tribunal, nem aquela referente aos danos ao erário.
69.	Ainda quanto às alegações apresentadas acerca de óbices ao pleno exercício da defesa, temos que também não cabe razão aos responsáveis, posto que não se observou o transcurso de 10 anos entre os fatos e a notificação administrava e/ou citação para nenhum dos responsáveis.
Inexistência de má-fé, dolo ou comprovação de locupletamento
69.	Outro ponto em comum trazido pelos responsáveis foi a inexistência de comprovação de má-fé, dolo ou de locupletamento pelos mesmos. Sobre o tema, gostaríamos de tecer alguns comentários.
70.	Deve-se observar que o TCU investiga a responsabilidade subjetiva dos agentes públicos ou particulares que se relacionam com o poder público, que vem a ser aquela resultante de dano decorrente de ato em que está presente pelo menos um dos elementos da culpa lato sensu (dolo ou culpa stricto sensu) . 
71.	A culpa stricto sensu (mera culpa) advém da violação de um dever jurídico por negligência, imperícia ou imprudência. A esta são atribuídas várias espécies, a exemplo da "culpa contra legalidade". 
72.	No âmbito do Tribunal de Contas da União, a obrigação de ressarcir o erário prescinde da comprovação de dolo ou má-fé. É suficiente quantificar o dano, identificar a conduta do responsável que caracterize sua culpa, por imprudência, imperícia ou negligência, e demonstrar o nexo de causalidade entre a conduta culposa (stricto sensu) e a irregularidade que provocou o prejuízo.
73.	A competência desta Corte de Contas para julgar as contas daqueles que derem causa a prejuízo ao erário, contestada em precedentes apresentados pela defesa, independe da caracterização de conduta dolosa e tem sede constitucional e legal (arts. 70, caput e parágrafo único, e 71, II e VIII, da Constituição Federal e 1º, I e § 1º, 46, 57, 58 e 60 da Lei 8.443/1992) .
74.	Há que se ressaltar, em complemento, que mesmo depois da publicação da Lei 13.655/2018, que alterou a LINDB, basta que seja configurado a culpa do responsável para ser determinado o ressarcimento ao erário. Nesse sentido, destaca-se o enunciado transcrito a seguir, publicado no Boletim de Jurisprudência 320/2020, a partir do Acórdão 7982/2020-TCU-Primeira Câmara (Recurso de Reconsideração, Relator Ministro Benjamin Zymler) 
O dever de indenizar os prejuízos ao erário permanece sujeito à comprovação de dolo ou culpa, sem qualquer gradação, como é de praxe no âmbito da responsabilidade aquiliana, inclusive para fins do direito de regresso (art. 37, § 6º, da Constituição Federal) . As alterações promovidas no Decreto-lei 4.657/1942 (Lei de Introdução às Normas do Direito Brasileiro - Lindb) pela Lei 13.655/2018, em especial a inclusão do art. 28, ou mesmo a regulamentação trazida pelo Decreto 9.830/2019, não provocaram modificação nos requisitos necessários para a responsabilidade financeira por débito.
75	Ainda quanto a este assunto, e quanto à alegação no sentido da necessidade de avaliação de elementos subjetivos como dolo ou culpa para que seja configurada a ocorrência de improbidade administrativa, vale anotar que o TCU atém-se precipuamente à ocorrência de desfalque ou desvio de dinheiros, bens ou valores públicos, ou, ainda, à prática de qualquer ato ilegal, ilegítimo ou antieconômico de que resulte dano ao Erário, não sendo competência sua manifestar-se sobre a ocorrência ou não de ato de improbidade administrativa. 
76.	Ressalte-se que, quando o ato se reveste de improbidade, é o Ministério Público que ajuíza a Ação de Improbidade Administrativa prevista na Lei 8.429/1992, cujas principais sanções estão mencionadas na Constituição (art. 37, § 4º) , quais sejam: suspensão dos direitos políticos, perda da função pública, indisponibilidade dos bens e ressarcimento ao Erário na forma e gradação postas nessa Lei. Nesses casos, faz-se, sim, necessário que o bem jurídico "moralidade administrativa" seja ferido e que haja caracterização de dolo ou culpa do agente público ou privado, juízo este não requerido quando se trata de julgamento de contas pelo TCU.
Demais alegações
77.	Assim, passamos a analisar as alegações apresentadas quanto à atuação de cada um dos responsáveis na qualidade de membros da comissão de recebimento do contrato em apreço.
78.	Tem-se que não há como aceitar as alegações por eles trazidas, de que não detinham competência técnica para exercer tais obrigações, ou de que a administração não teria fornecido condições suficientes para que exercessem tal função, muito menos de que não teriam realizado funções de fiscais do contrato. 
79.	Também não tem o condão de lhes socorrer, as alegações de que não seriam gestores do contrato, ou não teriam participado da fase de liquidação de despesas, posto que as atividades por eles exercidas eram justamente a base para fornecer subsídio aos pagamentos que seriam posteriormente realizados.
80.	Temos que tais fatos foram devidamente demonstrados na instrução de peça 49, quando descreveu as obrigações previstas para a Comissão de Recebimento, e abaixo transcritas, que mostram claramente que a esta competia verificar e atestar a realização dos serviços:
15.1.5 A despeito da não identificação da responsabilidade no Relatório de Tomada de Contas Especial elaborado pela EBC (peça 2, p. 65-82) no que tange aos empregados da entidade responsáveis pelo ateste da execução e liquidação da despesa, no exame técnico desenvolvido na instrução à peça 10, foi analisada a responsabilização dos membros da Comissão de Recebimento (peça 3, p. 100) , abordando-se, inclusive, que os pagamentos por serviços não executados não teriam ocorrido caso a Comissão de Recebimento tivesse adotado a postura prevista na Cláusula Quinta: Do Recebimento dos Serviços do Contrato EBC/COORD-CM 37/2010 (peça 2, p. 85- 86) : 
Item 5.1 A contratada (Setec) deverá notificar a Contratante (EBC) do término dos serviços de cada etapa, observando o cronograma físico-financeiro, no prazo de até 05 (cinco) dias úteis após a data prevista para o encerramento dos serviços relativos à respectiva etapa, por meio de carta, em duas vias, entregue à Comissão de Recebimento, mediante recibo e acompanhada de Relatório de Serviços Executados, informando as etapas concluídas. 
5.1.1. A etapa somente será considerada efetivamente concluída quando os serviços previstos no Cronograma Físico-Financeiro relativos à etapa forem devidamente executados e aceitos pela Comissão de Recebimento. 
5.2. A Comissão de Recebimento terá o prazo de 10 (dez) dias úteis para verificar se os serviços prestados estão de acordo com o previsto neste Contrato, devendo emitir o Termo de Recebimento Provisório relativo a cada etapa tão logo decorrido esse prazo e caso tenham sido os serviços regularmente executados. 
5.4. Após a execução da última etapa do serviço e conclusão total dos serviços, não tendo sido verificadas anormalidades na execução dos serviços e/ou sanados todos os problemas detectados, a Comissão de Recebimento emitirá o Termo de Recebimento Definitivo, no prazo de até 10 (dez) dias úteis, contados da notificação da Contratada (Setec) informando a conclusão da última etapa. 
5.5. No caso da aceitação dos serviços e após a emissão do Termo de Recebimento Provisório ou Definitivo, conforme o caso, a Contratada (Setec) estará autorizada a emitir os documentos de cobrança. (Grifou-se) .
15.1.6 Assim, destacou a jurisprudência desta Corte de Contas perfilhada no Acórdão 4711/2014-TCU-Primeira Câmara, Relator Walton Alencar Rodrigues, no sentido de que a responsabilidade pelo débito por pagamento de serviços não executados deve recair sobre o fiscal da obra, que tem o dever de acompanhar e atestar sua execução e que, de acordo com a Ordem de Serviço 001/2010, de 21/5/2010, foram nomeados pelo Secretário-Executivo da EBC, Ricardo de Almeida Collar, membros da comissão para acompanhamento da execução dos serviços de reforma do prédio da EBC, composta por Francisco Soares Neto (presidente da comissão) , Sandro Miguel Baeza, Cássio Vinícius Rodrigues e Jorge Antônio de Carvalho, com a competência de conferir e emitir Termo de Recebimento Provisório ou Definitivo referentes às etapas da obra, bem como atestar Notas Fiscais e autorizar pagamentos (peça 3, p. 100) . 
15.1.7 Portanto, chegou-se à conclusão de que a responsabilidade pela fiscalização dos serviços recai aos membros da Comissão de Recebimento, designados formalmente pela Ordem de Serviço 001/2010, de 21/5/2010 (peça 3, p. 100) .
81.	Da mesma forma, a eventual existência de falhas administrativas em fase anterior à licitação não teria a capacidade de socorrer o responsável que a alegou, uma vez que se encontra em exame nestes autos a fase de execução contratual. Eventual falha no processo de contratação poderia ser examinada em atos de gestão da entidade, como por exemplo em exame anual de contas, não se referindo aos fatos aqui em análise.
82.	Igual exame pode ser feito quanto a supostas falhas na condução das sindicâncias, que, segundo alegado, teriam trazido informações equivocadas a este Tribunal, as quais vieram a demandar a realização de diligências para saneamento. Ora, se houve a realização de diligências, temos que as mesmas já foram saneadas, não havendo que se falar em sua existência.
83.	Assim, nota-se que os responsáveis, ao serem nomeados para compor a comissão de recebimento, assumiram obrigações claras e específicas de acompanhamento da execução contratual, bem como de verificação e ateste dos serviços executados. Não há nos autos nenhum documento que demonstre que os mesmos tenham se irresignado com tal nomeação, ou apontando dificuldades no exercício de tais obrigações, de tal forma que, ao realizarem o recebimento e consequente atesto dos serviços, tornaram-se responsáveis por seus atos, não podendo, a posteriori, alegar que desconheciam a existência de irregularidades e pagamentos por serviços não executados, os quais deveriam ter sido conferidos quando de sua execução, com os apontamentos das inconsistências por ventura detectadas. Realizar o ateste e recebimento sem apontar tais falhas torna os membros da comissão como corresponsáveis pelas irregularidades posteriormente detectadas.
84.	Quanto à forma de cálculo do débito tratado nestes autos, vemos que mais uma vez não cabe razão ao responsável Jorge Antônio de Carvalho. Conforme explicitado na instrução de peça 49, o somatório dos serviços não executados atingiu o montante de R$ 1.183.445,07, valor esse que deveria inicialmente ser considerado como débito. No entanto, uma vez que foram executados serviços não contratuais no valor de R$ 665.281,15, estes foram considerados como forma de se evitar o enriquecimento ilícito do Estado. No entanto, uma vez que não foi possível precisar a data de realização de cada um desses serviços, optou-se por realizar a divisão dos mesmos de forma proporcional aos serviços contratuais devidamente executados. Tal forma de cálculo foi adotada não apenas em atendimento ao inciso II do art. 8º da IN TCU 71/12, modificada pela IN TCU 76/16, mas também como uma forma de se beneficiar os responsáveis, pois eventuais abatimentos desses valores na fase inicial ou final do contrato teria a prerrogativa de causar prejuízo aos mesmos. Transcreve-se, adiante, trecho da instrução de peça 49 para melhor clareza da forma adotada:
16.5.1 Como já comentado na letra "c" acima, a EBC efetuou uma revisão detalhada da planilha de itens executados x itens não executados e verificou que o valor total das notas fiscais corresponde, na realidade, ao montante de R$ 2.208.145,38, bem como foram identificados 109 itens como serviços do contrato não executados, no montante de R$ 1.183.445,07 (Anexo I, peça 47, p. 14) . Desse modo, o débito corresponde ao valor dos itens não executados, de acordo com as datas relativas às ordens bancárias respectivas, deduzindo-se o valor referente às despesas extracontratuais ocorridas, no montante de R$ 665.281,15, restando um dano ao erário no valor de R$ 518.163,92.
16.5.2	Ocorre que foi solicitado, neste item "e", que fosse elaborado, se fosse o caso, nova planilha contendo os itens efetivamente não executados em relação à cada nota fiscal e datas correspondentes x itens efetivamente executados em relação à cada nota fiscal e datas correspondentes, chegando a um novo valor de dano ao erário, considerando, em sua metodologia de cálculo, o valor relativo aos serviços extracontratuais apurados. Como já abordado, foi elaborada uma nova planilha pela EBC, diante da reanálise efetuada, sem evidenciar, contudo, as datas de pagamento correspondentes às notas fiscais emitidas e/ou ordens bancárias e, sobretudo, as datas de pagamento das despesas extracontratuais. 
16.5.3	Esta unidade técnica conseguiu obter, nos autos do presente processo, os dados quanto às datas de pagamento das ordens bancárias relativas às notas fiscais, sendo possível, portanto, adequar os débitos às suas datas de ocorrência quanto aos valores não executados. 
16.5.4	Quanto às despesas extracontratuais, a seu turno, por ocasião de diligência anterior, foi apresentado quadro contendo as notas fiscais, valor total e itens (códigos) constantes da nota fiscal apontados pela Comissão, mas que, no total, não alcançam a metade do valor integral pago (peça 31, p. 24-25) . Isso deve-se ao fato de fazerem parte, igualmente do valor integral pago, os valores estimados pela Comissão que não fizeram parte do quadro supracitado. Por sua vez, o valor integral pago, no montante de R$ 665.281,55 consta do quadro intitulado como "Levantamento de serviços executados e não cobertos pelo contrato", mas sem especificação quanto às notas fiscais correspondentes e datas de pagamento (peça 33, p. 7-11) . 
16.5.5	Por esse motivo, propõe-se que seja efetuado rateio proporcional aos valores não executados por nota fiscal, considerando as datas de pagamento destes, para que sejam abatidos os valores das despesas extracontratuais, conforme tabela abaixo: 
	Nota fiscal
	Nota fiscal nos autos 
	Data do pagamento de acordo com ordem bancária
	Ordens bancárias nos autos
	Valor não executado da NF - Em reais
 (A) 
	Percentual em relação ao total 
 (%) 
	Rateio dos valores das despesas extracontratuais  
 (B) 
	Dano ao erário 
 (A) - (B) 

	143
	Peça 8, p. 122-123
	12/8/2010
	Peça 9, p. 11
	7.300,00
	0,62
	4.103,74
	3.196,26

	144
	Peça 8, p. 124-125
	24/9/2010
	Peça 9, p. 13
	52.603,60
	4,44
	29.571,45
	23.032,15

	145
	Peça 8, p. 126-127
	29/10/2010
	Peça 9, p. 13
	94.834,79
	8,01
	53.311,98
	41.522,81

	146
	Peça 8, p. 128-129
	14/12/2010
	Peça 9, p. 15
	76.128,73
	6,43
	42.796,25
	33.332,48

	147
	Peça 8, p. 130-131
	28/12/2010
	Peça 9, p. 15
	173.543,80
	14,66
	97.558,75
	75.985,05

	160
	Peça 8, p. 132-133
	11/2/2011
	Peça 9, p. 43
	101.102,08
	8,54
	56.835,18
	44.266,90

	161
	Peça 8, p. 134-135
	11/2/2011
	Peça 9, p. 43
	133.502,50
	11,28
	75.049,28
	58.453,22

	162
	Peça 8, p. 136-137
	3/5/2011
	Peça 9, p. 43
	24.094,05
	2,04
	13.544,62
	10.549,43

	164
	Peça 8, p. 138-139
	3/5/2011
	Peça 9, p. 43
	118.149,00
	9,98
	66.418,21
	51.730,79

	171
	Peça 9, p. 1-2
	11/7/2011
	Peça 9, p. 45
	52.216,01
	4,41
	29.353,56
	22.862,45

	172
	Peça 9, p. 3-4
	11/7/2011
	Peça 9, p. 45
	154.492,00
	13,05
	86.848,66
	67.643,34

	177
	Peça 9, p. 5-6
	6/9/2011
	Peça 9, p. 45
	148.628,51
	12,56
	83.552,46
	65.076,05

	178
	Peça 9, p. 7-8
	6/9/2011
	Peça 9, p. 45
	46.850,00
	3,96
	26.337,02
	20.512,98

	Total
				1.183.445,07
	100,00
	665.281,15
	518.163,92

16.5.6 Diante da proposta de crédito do valor relativo às despesas extracontratuais, entende-se atendido o inciso II do art. 8º da IN TCU 71/12, modificada pela IN TCU 76/16, que prevê a possibilidade de se quantificar o débito por estimativa, quando, por meios confiáveis, apurar-se quantia que seguramente não excederia o real valor devido. 
85.	Assim, entende-se que não possam ser aceitas as alegações de defesa apresentadas pelos responsáveis, pelos motivos expostos acima.
CONCLUSÃO
87.	Em face da análise promovida na seção "Exame Técnico", verifica-se que os responsáveis não lograram comprovar a boa e regular aplicação dos recursos em questão. A empresa Setec Construtora e Incorporadora Ltda, instada a se manifestar, optou pelo silêncio, configurando a revelia, nos termos do §3º, do art. 12, da Lei 8.443/1992. Já os demais responsáveis devem ter suas alegações de defesa rejeitadas, uma vez que não lograram desconstituir as irregularidades apontadas. Ademais, inexistem nos autos elementos que demonstrem a boa-fé dos responsáveis ou a ocorrência de outras excludentes de culpabilidade.
88.	Verifica-se também que não houve a prescrição da pretensão punitiva, conforme análise já realizada.
89.	Tendo em vista que não constam dos autos elementos que permitam reconhecer a boa-fé dos responsáveis, sugere-se que as suas contas sejam julgadas irregulares, nos termos do art. 202, § 6º, do Regimento Interno do TCU, com a imputação do débito atualizado monetariamente e acrescido de juros de mora, nos termos do art. 202, §1º do Regimento Interno do TCU, descontado o valor eventualmente recolhido, com a aplicação da multa prevista no art. 57 da Lei 8.443/1992.
90.	Por fim, ante a inexistência de fatos novos, mantem-se a nova matriz de responsabilização de peça 49.
PROPOSTA DE ENCAMINHAMENTO 
91.	Diante do exposto, submetem-se os autos à consideração superior, propondo:
	a) considerar revel a responsável Setec Construtora e Incorporadora Ltda. - EPP (CNPJ 5.147.136/0001-42) , para todos os efeitos, dando-se prosseguimento ao processo, com fulcro no art. 12, § 3º, da Lei 8.443/1992; 
	b) rejeitar as alegações de defesa apresentadas pelos responsáveis Francisco Soares Neto (CPF: XXX.599.551-XX) , Sandro Miguel Baeza (CPF: XXX.031.481-XX) , Cássio Vinícius Rodrigues (CPF: XXX.475.037-XX) e Jorge Antônio de Carvalho (CPF: XXX.681.441-XX) ;
	c) julgar irregulares, nos termos dos arts. 1º, inciso I, 16, inciso III, alínea "c", da Lei 8.443/1992, c/c os arts. 19 e 23, inciso III, da mesma Lei, as contas dos responsáveis Setec Construtora e Incorporadora Ltda. - EPP (CNPJ 5.147.136/0001-42) , Francisco Soares Neto (CPF XXX.599.551-XX) , Sandro Miguel Baeza (CPF: XXX.031.481-XX) , Cássio Vinícius Rodrigues (CPF: XXX.475.037-XX) e Jorge Antônio de Carvalho (CPF: XXX.681.441-XX) , condenando-os ao pagamento das importâncias a seguir especificadas, atualizadas monetariamente e acrescidas dos juros de mora, calculados a partir das datas discriminadas até a data da efetiva quitação do débito, fixando-lhes o prazo de quinze dias, para que comprovem, perante o Tribunal, o recolhimento das referidas quantias aos cofres do Tesouro Nacional, nos termos do art. 23, inciso III, alínea "a", da citada lei, c/c o art. 214, inciso III, alínea "a", do Regimento Interno do TCU:
	Irregularidade: inexecução parcial do objeto do Contrato EBC/COORD-CM 0037/2010, firmado entre a Empresa Brasil de Comunicação S.A. e a empresa Setec - Construtora e Incorporadora Ltda. - EPP, com aproveitamento da parcela executada.  
	Débitos relacionados, solidariamente, aos responsáveis Francisco Soares Neto (CPF XXX.599.551-XX) , Coordenador de Serviços Gerais, Sandro Miguel Baeza (CPF: XXX.031.481-XX) , Engenheiro, Cássio Vinícius Rodrigues (CPF: XXX.475.037-XX) , Assessor/SE, Jorge Antônio de Carvalho (CPF: XXX.681.441-XX) , Assessor 1 e Setec Construtora e Incorporadora Ltda. - EPP (CNPJ 5.147.136/0001-42) :
	Nota Fiscal
	Data de ocorrência da ordem bancária
	D/C
	Valor histórico (R$) 

	143
	12/8/2010
	D
	3.196,26

	144
	24/9/2010
	D
	23.032,15

	145
	29/10/2010
	D
	41.522,81

	147
	28/12/2010
	D
	75.985,05

	160
	11/2/2011
	D
	44.266,90

	161
	11/2/2011
	D
	58.453,22

*Os valores já se encontram deduzidos dos valores referentes às despesas extracontratuais ocorridas.
	    Valor atualizado do débito (sem juros) em 6/5/2020: R$ 414.643,74
	Débitos relacionados, solidariamente, aos responsáveis Francisco Soares Neto (CPF XXX.599.551-XX) , Coordenador de Serviços Gerais, Sandro Miguel Baeza (CPF: XXX.031.481-XX) , Engenheiro, Cássio Vinícius Rodrigues (CPF: XXX.475.037-XX) , Assessor/SE, e Setec Construtora e Incorporadora Ltda. - EPP (CNPJ 5.147.136/0001-42) :
	Nota Fiscal
	Data de ocorrência da ordem bancária 
	D/C
	Valor histórico (R$) 

	146
	14/12/2010
	D
	33.332,48

	162
	3/5/2011
	D
	10.549,43

	164
	3/5/2011
	D
	51.730,79

*Os valores já se encontram deduzidos dos valores referentes às despesas extracontratuais ocorridas.
	    Valor atualizado do débito (sem juros) em 6/5/2020: R$ 157.123,39
	Débitos relacionados, solidariamente, aos responsáveis Francisco Soares Neto (CPF XXX.599.551-XX) , Coordenador de Serviços Gerais, Sandro Miguel Baeza (CPF: XXX.031.481-XX) , Engenheiro, e Setec Construtora e Incorporadora Ltda. - EPP (CNPJ 5.147.136/0001-42) :
	Nota Fiscal
	Data de ocorrência da ordem bancária
	D/C
	Valor histórico (R$) 

	171
	11/7/2011
	D
	22.862,45

	172
	11/7/2011
	D
	67.643,34

	177
	6/9/2011
	D
	65.076,05

	178
	6/9/2011
	D
	20.512,98

*Os valores já se encontram deduzidos dos valores referentes às despesas extracontratuais ocorridas.
	    Valor atualizado do débito (sem juros) em 6/5/2020: R$ 283.013,61
	Cofre credor: Tesouro Nacional.
	Responsáveis: Francisco Soares Neto (CPF: XXX.599.551-XX) , Sandro Miguel Baeza (CPF: XXX.031.481-XX) , Cássio Vinícius Rodrigues (CPF: XXX.475.037-XX) , Jorge Antônio de Carvalho (CPF: XXX.681.441-XX) . 
	Conduta: atestar como realizada e merecedora de pagamento parcela do objeto do Contrato EBC/COORD-CM 0037/2010, firmado entre a Empresa Brasil de Comunicação S.A. e a empresa Setec - Construtora e Incorporadora Ltda. - EPP, maior que a efetivamente executada.
	Nexo de causalidade: a atestação como realizada e merecedora de pagamento de parcela do objeto do Contrato EBC/COORD-CM 0037/2010 maior que a efetivamente executada resultou em prejuízo equivalente à diferença entre o valor pago e o valor correspondente à parcela executada.
	Culpabilidade: Não há excludentes de ilicitude, de culpabilidade e de punibilidade; é razoável supor que era exigível conduta diversa da praticada, qual seja, atestar recebimento de produtos ou a prestação de serviços somente quando efetivamente entregues/concluídos, de forma a evitar pagamento indevido e irregular. 
	Responsável: Setec Construtora e Incorporadora Ltda. - EPP (CNPJ 5.147.136/0001-42) :
	Conduta: receber pagamento relativo a parcela do objeto do Contrato EBC/COORD-CM 0037/2010, firmado com a Empresa Brasil de Comunicação S.A., maior que a efetivamente executada. 
	Nexo de causalidade: o recebimento do pagamento relativo a parcela do objeto do Contrato EBC/COORD-CM 0037/2010, firmado com a Empresa Brasil de Comunicação S.A., maior que a efetivamente executada resultou em prejuízo equivalente à diferença entre o valor pago e o valor correspondente à parcela executada. 
	Culpabilidade: Não há excludentes de ilicitude, de culpabilidade e de punibilidade; é razoável supor que era exigível conduta diversa da praticada, qual seja, receber pagamento dos produtos ou serviços somente após a entrega do material ou a prestação efetiva do serviço contratado.   
	Dispositivos violados: art. 37, caput, c/c o art. 70, parágrafo único, da Constituição da República Federativa do Brasil; art. 93 do Decreto-lei 200/1967; art. 66 do Decreto 93.872/1986; art. 62 da Lei 4320/1964; Lei 8666/1993; Contrato EBC/COORD-CM 0037/2010.  
	Evidências: Contrato EBC/COORD-CM 0037/2010 (peças 2, p. 84-101; 3, p. 1-23, e 99) , Quadro demonstrativo dos itens relativos aos serviços não executados (Anexo I, peça 47, p. 14) , Relatório de tomada de contas especial 2/2017, de 6/9/2017 (peça 2, p. 65-82) .
	d) aplicar aos responsáveis Setec Construtora e Incorporadora Ltda. - EPP (CNPJ 5.147.136/0001-42) , Francisco Soares Neto (CPF XXX.599.551-XX) , Sandro Miguel Baeza (CPF: XXX.031.481-XX) , Cássio Vinícius Rodrigues (CPF: XXX.475.037-XX) e Jorge Antônio de Carvalho (CPF: XXX.681.441-XX) , individualmente, a multa prevista no art. 57 da Lei 8.443/1992 c/c o art. 267 do Regimento Interno do TCU, fixando-lhes o prazo de quinze dias, a contar da notificação, para que comprove, perante o Tribunal (art. 214, III, alínea "a", do Regimento Interno do TCU) , o recolhimento da dívida aos cofres do Tesouro Nacional, atualizada monetariamente desde a data do acórdão proferido por este Tribunal até a do efetivo recolhimento, se pagas após o vencimento, na forma da legislação em vigor.
	e) autorizar, desde logo, a cobrança judicial das dívidas, caso não atendidas as notificações, na forma do disposto no art. 28, inciso II, da Lei 8.443/1992;
	f) autorizar também, desde logo, se requerido, com fundamento no art. 26 da Lei 8.443, de 1992, c/c o art. 217, §§ 1º e 2º do Regimento Interno do TCU, o parcelamento das dívidas em até 36 parcelas, incidindo, sobre cada parcela, corrigida monetariamente, os correspondentes acréscimos legais, fixando-lhes o prazo de quinze dias, a contar do recebimento da notificação, para comprovarem, perante o Tribunal, o recolhimento da primeira parcela, e de trinta dias, a contar da parcela anterior, para comprovar os recolhimentos das demais parcelas, devendo incidir, sobre cada valor mensal, atualizado monetariamente, os juros de mora devidos, no caso do débito, na forma prevista na legislação em vigor, alertando os responsáveis de que a falta de comprovação do recolhimento de qualquer parcela importará o vencimento antecipado do saldo devedor, nos termos do § 2º do art. 217 do Regimento Interno deste Tribunal; 
	g) enviar cópia do Acórdão a ser prolatado, bem como do Relatório e do Voto que o fundamentarem à Procuradoria da República no Distrito Federal, nos termos do à § 3º do art. 16 da Lei 8.443/1992, c/c o § 7º do art. 209 do Regimento Interno do TCU, para adoção das medidas cabíveis, informando que a presente deliberação, acompanhada do Relatório e do Voto que a fundamenta, está disponível para a consulta no endereço www.tcu.gov.br/acordaos, além de esclarecer que, caso requerido, o TCU poderá fornecer sem custos as correspondentes cópias, de forma impressa; e
	h) enviar cópia do Acórdão que vier a ser proferido a Empresa Brasil de Comunicação S.A., vinculada à Presidência da República (EBC/PR) e aos responsáveis, para ciência, informando que a presente deliberação, acompanhada do Relatório e do Voto que a fundamenta, está disponível para a consulta no endereço www.tcu.gov.br/acordaos, além de esclarecer que, caso requerido, o TCU poderá fornecer sem custos as correspondentes cópias, de forma impressa."
	É o relatório.

Karina Amorim Sampaio Costa (23.803/OAB-DF) e Rayla Silva Damasceno Arruda (48.141/OAB-DF), representando Francisco Soares Neto; Guilherme Goncalves Freitas (42.989/OAB-DF) e Elísio de Azevedo Freitas (18596/OAB-DF), representando Sandro Miguel Baeza; Alan Gilvan da Silva (49986/OAB-DF), Karina Amorim Sampaio Costa (23803/OAB-DF) e outros, representando Cassio Vinicius Rodrigues; Edilberto Nerry Petry (37.288/OAB-DF), representando Jorge Antonio de Carvalho; Samira Bacellar Tavares de Sousa (26.435/OAB-DF), Saulo Nakamoto (53.694/OAB-DF) e outros, representando Empresa Brasil de Comunicação S/A.

Subprocurador-Geral Paulo Soares Bugarin

TOMADA DE CONTAS ESPECIAL. CONTRATO PARA REFORMA DE PRÉDIO. INEXECUÇÃO PARCIAL. CITAÇÃO DOS RESPONSÁVEIS. REVELIA DE UM E APRESENTAÇÃO DE ALEGAÇÕES DE DEFESA PELOS DEMAIS RESPONSÁVEIS. EXAME DAS ALEGAÇÕES DE DEFESA. REJEIÇÃO. CONTAS IRREGULARES. DÉBITO. MULTA.

TOMADA DE CONTAS ESPECIAL (TCE)

A presente Tomada de Contas Especial foi instaurada pela Empresa Brasil de Comunicação S/A (EBC) , em face da inexecução parcial da reforma do prédio da contratante em Brasília, avençada, por meio do Contrato EBC/COORD-CM 37/2010, com a Setec - Construtora e Incorporadora Ltda.
2.	Devidamente instruído o processo, apurou-se um dano no valor de R$ 518.163,92, decorrente de serviços pagos e não executados no valor de R$ 1.183.445,07, deduzidos dos serviços não previstos contratualmente, mas realizados e aproveitados no imóvel da contratante, no montante de R$ 665.281,15.
3.	Identificados os responsáveis, foram citados os 4 membros da Comissão de Recebimento das obras, Francisco Soares Neto, Sandro Miguel Baeza, Cássio Vinícius Rodrigues e Jorge Antônio de Carvalho, por terem atestado como realizada, e merecedora de pagamento, parcela do objeto do contrato maior do que efetivamente executada. Solidariamente, também foi promovida a citação da construtora Setec, por ter recebido pagamento por parcela do contrato maior do que efetivamente realizada.
4.	A construtora não compareceu aos autos. Os empregados da EBC apresentaram, em síntese, os seguintes argumentos:
a) eventual condenação no TCU geraria um bis in idem, pois está em tramitação um processo judicial que trata do mesmo contrato;
b) teria se operado a prescrição ressarcitória, em face da decisão do Supremo Tribunal Federal no RE 636.886;
c) inexistência de má-fé, dolo ou locupletamento;
d) que não detinham competência técnica para receber o objeto do contrato;
e) que não seriam gestores do contrato; e
f) que teriam ocorrido falhas em fase anterior à licitação.
5.	Detalhada e individualmente analisados esses argumentos, a SecexTCE entendeu "que os responsáveis não lograram comprovar a boa e regular aplicação dos recursos em questão." Propôs, assim, a revelia da construtora e a rejeição das alegações de defesa dos gestores, e consequentemente, o julgamento pela irregularidade das contas de todos os responsáveis, com a condenação ao pagamento do dano apurado e da multa prevista no art. 57 da Lei 8.443/1992.
6.	Ressalte-se que não foram contestadas pelos responsáveis as questões principais, ou seja, a existência do dano e o respectivo montante do débito apurado.
7.	Concordo, na essência, com a instrução técnica, que foi referendada pelo Ministério Público de Contas, e adoto como minhas razões de decidir os fundamentos contidos nesses pareceres.
8.	No que tange à prescrição, seja a ressarcitória ou a sancionatória, divirjo das razões expostas nos autos, ainda que as instruções concluam que tanto uma quanto a outra não ocorreram no caso concreto. Assim também acho, mas por outras razões.
9.	Comungo do entendimento corriqueiro deste Tribunal de que a prescritibilidade da pretensão ressarcitória, que foi decidida no Recurso Extraordinário - RE 636.886, diz respeito à fase de execução judicial de deliberação do Tribunal de Contas, tanto assim que, para resolver o caso concreto em que foi delineada, foi necessária a utilização da Lei 6.830/1980, a Lei de Execuções Fiscais, diploma legal evidentemente inaplicável à fase que antecede a formação do título executivo extrajudicial, caracterizada pela atuação do órgão de controle externo até a prolação do acórdão.
10.	Assim, sou da opinião de que continuam hígidos o posicionamento fixado pelo STF, em 2008, no Mandado de Segurança - MS 26.210, oportunidade em que foi fixada a tese da imprescritibilidade das ações de ressarcimento ao erário, e a Súmula TCU 282, cujo conteúdo é no mesmo sentido.
11.	Quanto à prescrição da pretensão punitiva, também em respeito ao que esta Corte vem reiteradamente decidindo, alinho-me aos critérios definidos em incidente de uniformização de jurisprudência, por meio do Acórdão 1441/2016-TCU-Plenário, com supedâneo no Código Civil, que estabelece o prazo de 10 anos para a sua ocorrência, contado a partir da data do fato impugnado e interrompido pelo ato que ordenar a citação, a audiência ou a oitiva da parte.
12.	Considerando que o ato que autorizou as citações é do dia 15/05/2020 (peça 52) e as irregularidades ocorreram entre 12/08/2010 e 06/09/2011, não houve o transcurso do prazo de 10 anos entre esses marcos que fulminaria a pretensão punitiva do TCU.
	Ante o exposto, Voto pela adoção da minuta de acórdão que submeto a este Colegiado.
TCU, Sala das Sessões, em 26 de outubro de 2021.
JORGE OLIVEIRA 
Relator